臺灣高等法院刑事判決
110年度上訴字第1652號
上  訴  人  臺灣桃園地方檢察署檢察官  
被      告  李學劼



上列上訴人因被告違反毒品危害防制條例案件，不服臺灣桃園地
方法院109年度審訴字第1608、1657號，中華民國109年12月30日
第一審判決（起訴案號：臺灣桃園地方檢察署109年度撤緩毒偵
字第296號、109年度毒偵字第3266、3372號），提起上訴，本院
判決如下：
　　主　文
上訴駁回。
　　理　由
一、公訴意旨略以：被告李學劼分別基於施用第一級毒品海洛因
    及第二級毒品甲基安非他命之犯意，為下列犯行：㈠於民國1
    07年9月17日晚間8時許，在桃園市○○區○○火車站附近某電動
    遊樂場廁所內，以將海洛因摻入針筒注射方式，施用海洛因
    1次。㈡於109年3月10日晚間7時許，在桃園市○○區○○路000號
    住處內，以將海洛因、甲基安非他命摻入針筒注射方式，同
    時施用海洛因及甲基安非他命1次。㈢於109年4月5日下午6時
    許，在上址住處內，以針筒注射方式，施用海洛因1次。因
    認被告就上揭㈠、㈢部分，均係涉犯毒品危害防制條例第10條
    第1項施用第一級毒品罪嫌；就上揭㈡部分，係涉犯同條例第
    10條第1項、第2項施用第一級、第二級毒品罪嫌等語。
二、按起訴之程序違背規定者，應諭知不受理之判決；對於原審
    諭知不受理之判決上訴時，第二審法院認其為無理由而駁回
    上訴，得不經言詞辯論為之，刑事訴訟法第303條第1款、第
    372條分別定有明文。又此所稱起訴程序違背規定，無須侷
    限於起訴時為斷，因起訴後始發生之情事變更事由，致法院
    不能為實體上之審理或實體判決者，亦屬之。毒品危害防制
    條例於109年1月15日經修正公布第20條、第23條等條文，並
    增訂第35條之1，自同年7月15日生效施行。修正後毒品危害
    防制條例第20條第3項規定：「依前項規定為觀察、勒戒或
    強制戒治執行完畢釋放後，3年後再犯第10條之罪者，適用
    前2項之規定」，所謂「3年後再犯」，只要本次再犯（不論
    修正施行前、後）距最近1次觀察、勒戒或強制戒治執行完
    畢釋放，已逾3年者，即該當之，不因其間有無犯第10條之
    罪經起訴、判刑或執行而受影響。
三、次按毒品危害防制條例第24條業於109年1月15日修正公布，
    並於110年5月1日公告施行，修正後第24條第2項規定「前項
    緩起訴處分（即附命緩起訴），經撤銷者，檢察官應『繼續
    偵查或起訴』」，係為貫徹新修正毒品危害防制條例將施用
    毒品者視為病患，為使其獲得有利於戒除毒品適當處遇所為
    修正意旨，自與修正前毒品危害防制條例第24條第2項所指
    「依法追訴」尚屬有間，參酌該條修正精神及立法理由：「
    緩起訴處分是利用『機構外』之處遇，協助施用毒品者戒除毒
    癮，為達成戒除毒癮之目的，於撤銷緩起訴處分後，宜由檢
    察官依法繼續偵查或起訴，亦即仍有現行條文第20條觀察、
    勒戒及強制戒治制度之適用，俾利以『機構內』之處遇方式協
    助其戒除毒癮，亦得為不同條件或期限之緩起訴處分」，修
    正後同條第2項規定：「前項緩起訴處分，經撤銷者，檢察
    官應繼續偵查或起訴」，換言之，立法者所著重者，與先前
    實務多數見解所認「附命緩起訴處分已經給予施用毒品者戒
    毒自新機會，而被告竟未能履行」，逕將附命緩起訴處分等
    同於已經接受觀察、勒戒處遇，且就該次施用毒品之犯行應
    逕行起訴已屬有別；亦即未曾經觀察、勒戒之被告因施用毒
    品，經檢察官為附命緩起訴處分，若被告於緩起訴期間未完
    成戒癮治療，經檢察官撤銷緩起訴處分，應由檢察官依現行
    法規定為相關處分，不得直接起訴或聲請簡易判決處刑（最
    高法院110年度台非字第98號判決亦同此意旨）。是依據前
    揭說明，立法者毋寧係將施用毒品者視為病患，故附命戒癮
    治療緩起訴處分經撤銷，應即回復為緩起訴處分前之狀態，
    是否應繼續偵查或起訴，則由檢察官視個案情節，並視被告
    先前有無受觀察、勒戒或強制戒治執行完畢，與本次經撤銷
    緩起訴處分所涉之施用毒品犯行，是否於3年內所犯，而區
    分得否逕行訴追或需再依被告個案情節裁量，聲請法院裁定
    觀察、勒戒或再為附命完成戒癮治療等適當之處理。
四、經查：
　㈠本件被告前因施用毒品案件，經原審法院裁定送觀察、勒戒
    後，認無繼續施用毒品之傾向，於88年9月23日執行完畢釋
    放，由臺灣桃園地方檢察署檢察官以88年度毒偵字第21號為
    不起訴處分確定；因施用毒品案件，經原審法院以88年度毒
    聲字第6607號裁定送觀察、勒戒後，因認有繼續施用毒品之
    傾向，再經原審法院以88年度毒聲字第7746號裁定令入戒治
    處所施以強制戒治，嗣因強制戒治成效評定合格，經原審法
    院以89年度毒聲字第3292號裁定停止戒治併付保護管束出所
    ，於89年12月19日保護管束期滿，停止戒治未經撤銷，視為
    已執行完畢；嗣再因施用毒品案件，雖經臺灣桃園地方檢察
    署檢察官以107年度毒偵字第6114號為附命完成戒癮治療之
    緩起訴處分，並於108年3月18日確定，然該緩起訴處分嗣因
    被告於緩起訴期間內，發生法定撤銷事由，業經同署檢察官
    於109年2月17日以109年度撤緩字第71號為撤銷緩起訴處分
    ，並以109年度撤緩毒偵字第296號向原審法院提起公訴，該
    「附命緩起訴之戒癮治療」因履行未完成結案等情，有上開
    撤銷緩起訴處分書及本院被告前案紀錄表在卷可參。
　㈡被告為本件施用第一級、第二級毒品犯行之前，雖曾經檢察
    官為附命完成戒癮治療之緩起訴處分，然該緩起訴處分業經
    撤銷，被告實際上並未完成戒癮治療，尚難以等同曾受「觀
    察、勒戒或強制戒治」執行完畢視之，揆諸前揭說明，自無
    從依此起算3年之再犯期間。檢察官起訴被告施用第一級、
    第二級毒品之時間分別為107年9月17日、109年3月10日及同
    年4月5日，距被告最近一次觀察、勒戒及強制戒治執行完畢
    釋放（即於89年12月19日），已逾3年，縱被告於其間曾多
    次因施用毒品案件，經起訴、判刑或執行，依前揭說明，仍
    應依現行即修正後之毒品危害防制條例第20條第3項、第24
    條等規定，由檢察官基於一次性之整體規劃而重啟處遇程序
    ，具體審酌個案情節，裁量聲請法院裁定觀察、勒戒或為附
    命完成戒癮治療之緩起訴處分，抑或為其他適法處理，而非
    逕予起訴。詎檢察官就本件提起公訴，自有起訴之程序違背
    規定之情事，原審依刑事訴訟法第303條第1款、第307條規
    定諭知公訴不受理之判決，且不經言詞辯論為之，於法核無
    不合。
五、檢察官上訴意旨以：依照最高法院100年度第1次、104年度
    第2次刑事庭會議決議意旨，被告前於107年9月間因施用毒
    品行為，經臺灣桃園地方檢察署檢察官以107年度毒偵字第6
    114號為附命完成戒癮治療之緩起訴處分確定，被告竟於緩
    起訴期間，故意犯施用第一級毒品罪（上訴書誤載為施用第
    二級毒品罪），經臺灣桃園地方檢察署檢察官提起公訴，前
    開緩起訴處分因而撤銷，是被告事實上已接受等同觀察、勒
    戒之處遇。從而，被告於107年9月17日晚間8時許，犯本案
    施用第一級毒品犯行，自應由檢察官逕行起訴，並無再次聲
    請法院裁定觀察、勒戒之必要；被告於前開緩起訴處分確定
    後3年內之109年3月10日晚間7時許、109年4月5日下午6時許
    ，犯施用第一級、第二級毒品犯行，自不能再改採觀察、勒
    戒或強制戒治之方式，重啟處遇程序。原判決以上開理由逕
    為諭知不受理判決，有悖於上開最高法院刑事庭會議決議意
    旨，自有未洽云云。經核與現行即修正施行後之毒品危害防
    制條例第24條第2項規定不符，且最高法院100年第1次、104
    年第2次刑事庭會議決議所採見解之論理，亦因本次毒品危
    害防制條例之修正，而失其所據。是檢察官顯係對法律規定
    之適用容有誤解，尚非可採。從而，檢察官上訴猶執前詞指
    摘原判決不當，為無理由，應予駁回，並不經言詞辯論為之
    。
據上論斷，應依刑事訴訟法第368條、第372條，判決如主文。
中　　華　　民　　國　　110 　年　　5 　　月　　31　　日
                  刑事第一庭    審判長法　官  李釱任
                                      法　官  呂煜仁
                                      法　官  崔玲琦
以上正本證明與原本無異。
如不服本判決，應於收受送達後20日內向本院提出上訴書狀，其
未敘述上訴之理由者並得於提起上訴後20日內向本院補提理由書
（均須按他造當事人之人數附繕本）「切勿逕送上級法院」。
                                      書記官  李政庭
中　　華　　民　　國　　110 　年　　5 　　月　　31　　日